【裁判字號】    89,訴,362
【裁判日期】    900316
【裁判案由】    過失致死
【裁判全文】
臺灣嘉義地方法院刑事判決                          八十九年度訴字第三六二號
    公  訴  人  臺灣嘉義地方法院檢察署檢察官
    被      告  乙○○
    選任辯護人  林德昇
右列被告因過失致死案件，經檢察官提起公訴 (八十九年度偵字第三五五六號），本
院判決如左：
    主  文
乙○○無罪。
    理  由
一、公訴意旨略以：被告乙○○係中興電工機械股份有限公司（以下簡稱中興公司）
    承攬位於嘉義縣大林鎮○○街一三八號「嘉義大林醫院空調設備工程」之工地現
    場負責人，為從事工程業務之人，該工程為了在該醫院之慢性病大樓設置自然通
    氣孔，而在各層樓距離地板約三十二公分高之位置切割一矩形之八０×一二０公
    分之通氣口，被告應注意並能注意竟疏未注意在各層樓面之上揭矩形通氣口前設
    置防護欄或防護板等安全措施，以防止工人於作業時可能從通氣口墮落而發生危
    險，於民國八十八年九月九日下午三時二十分許，由承攬該大樓內部裝修工程之
    甲○○○○程股份有限公司（以下簡稱啟阜公司）所僱請之泰籍勞工ＭＲ．ＴＨ
    ＯＮＧＤＥＥ  ＫＡＥＷＭＵＮＧ（中文譯名「湯尼」）在九樓Ａ電梯旁之走道
    清理並搬運垃圾雜物時，因重心不穩，因而後仰跌進旁邊之通氣口而掉入自然通
    氣管道內而墜至地下二樓，致顱內出血當場死亡，因認被告涉犯刑法第二百七十
    六條第二項之業務過失致死罪嫌。
二、按犯罪事實應依證據認定之，無證據不得推定其犯罪事實；又不能證明被告犯罪
    者，應諭知無罪之判決；刑事訴訟法第一百五十四條、第三百零一條第一項分別
    定有明文。又犯罪事實之認定，應憑真實之證據，倘證據是否真實尚欠明確，自
    難以擬制推測之方法，為其判斷之基礎；而認定犯罪事實之證據係指足以認定被
    告確有犯罪行為之積極證據而言，該項證據自須適合於被告犯罪事實之認定，始
    得採為斷罪資料，最高法院五十三年著有臺上字第六五六號、二十九年上字第三
    一０五號著有判例可資參照。且刑事訴訟上證明之資料，無論其為直接或間接證
    據，均須達於通常一般之人均不致有所懷疑，而得確信其為真實之程度，始得據
    為有罪之認定，若其關於被告是否犯罪之證明未能達此程度，而有合理懷疑之存
    在，致使無從形成有罪之確信，根據「罪證有疑，利於被告」之證據法則，即不
    得遽為不利被告之認定，亦有最高法院七十六年度臺上字第四九八六號判例可稽
    。
三、訊據被告乙○○堅詞否認右揭公訴意旨所指之過失致死犯嫌，辯稱：現場自然通
    氣口雖為中興公司承包工程之部分，但該工程業以下包伊欣實業有限公司（下稱
    伊欣公司），且該工地大樓之工地安全為啟阜公司業管範圍，被害人亦為啟阜公
    司雇用之工人，又現場工地正施工中，並無封閉以避免危險發生之可能等語。
四、本院經查：
（一）中興公司非本案主要事業單位：
      被害人湯尼為啟阜公司所雇用之員工之事實，除據被告供述在卷外，亦據證人
      即啟阜公司工地負責人高永成於偵訊時證述在卷，且有湯尼之中華民國外僑居
      留證影本一件附卷可稽；又現場工地慢性病大樓安全衛生事項，係屬啟阜公司
      責任區域之事實，有慈濟大林醫院新建工程勞工安全衛生小組工作備忘錄及清
      諳小組協議組織架構表影本各一件在卷可查，是就現場工地安全事項，中興公
      司顯非主要負責之事業單位；且本案事發後，行政院勞工委員會南區勞動檢查
      所（勞檢所）就本案勞災事故進行調查，亦以啟阜公司為事業單位，中興公司
      為關係事業單位進行調查，有勞檢所八九南檢營字第五三四四號函及附件職業
      災害檢查報告書一件在卷足憑，從而，擔任中興公司工地負責人之被告，對於
      本案工地現場之安全衛生事項，即非主要應負責之人。
（二）現場危險工作環境，中興公司已盡相當之注意義務：
      中興公司將本案事發現場之自然通氣口轉承攬（下包）予伊欣公司之情，有工
      程合約一件附卷可考，雖中興公司向慈濟大林醫院承包本案工程所應盡之勞工
      安全衛生責任，不因工程下包予伊欣公司而解免，然現場自然通氣口已由失作
      機構伊欣公司設有黃色警戒帶之事實，有現場照片在卷可佐，足見中興公司與
      伊欣公司就自然通氣口之危險環境，已有相當之警戒；參以勞檢所就本案勞災
      檢查之結果，並未就中興公司有任何行政處罰之事實，有上開勞檢所報告一件
      在卷足憑，益徵中興公司對於本案已盡相當之注意；又自然通氣口內，業由啟
      阜公司於第一、三、四、六、九、十一樓分別設有防止墬落之防護網之情，業
      經證人即啟阜公司工地負責人高永成於偵訊時供述明確，並有現場照片附卷可
      按，足見對於現場危險環境之預告及防止危險之發生，事業單位啟阜公司、關
      係事業單位中興公司均已盡相當之注意。
（三）刑罰之謙抑性：
      按法律對於違法行為之制裁之手段，有輕重之別，違法性輕者，以民事損害賠
      償制度平衡實踐法律之公平為以足；違法性中者，透過行政處分予以適當之行
      政處罰或處遇，亦足達到法律規範違法行為之目的；違法性重者，始有以刑事
      制裁以實現法律正義之必要，換言之，違法行為非以刑事制裁無從達規範之目
      的者，始有施以刑罰制裁之必要，此即「刑事罰最後手段性」或「刑罰之謙抑
      性」之主要精神所在。本案泰籍勞工湯尼於工作期間墬樓死亡之事實，固經公
      訴人勘驗屬實，並製有勘驗筆錄、驗斷書籍死亡證明書等附卷可參，惟就湯尼
      死亡之事實，是否應對被告施以刑事制裁，即非無審究之餘地：
      １、防免危險發生之可能：
          本案湯尼固係墬樓身亡，惟造成湯尼身亡之原因，除被告擔任工地負責人
          之中興公司係可歸責之事業單位外，如前所述，啟阜公司、伊欣公司對於
          本案危險事故之發生，亦難謂全無致生結果之原因，應審究者，厥為被告
          對於本案危險有防止危險發生最大可能而疏未為之，始有認定被告應就本
          案負刑事責任之必要。本案工地現場慢性病大樓，其勞工安全責任範圍屬
          啟阜公司，中興公司就本案工程亦已下包伊欣公司，而被害人湯尼復為啟
          覆公司所雇用之員工等情，已如前述，是就上述諸情互核以觀，中興公司
          或被告，對於本案危險事故之發生，顯非立於有最大防免可能之地位，從
          而課處被告刑事責任，即顯與法律之公平正義有違。
      ２、容許之危險：
          工地安全環境，為相關事業單位所必須確保，俾使勞工魚施工過程不致陰
          部安全之工作環境致生傷亡之結果。然為使施工便利，客觀上顯難完全避
          免任何危險之發生，若過渡設置安全措施，反將阻礙工程之進行，從而，
          施工中適當程度之危險環境，顯係客觀上從事工程施作所不得不容許者，
          亦為吾人現代化過程所不得不容許之危險行為。本案事發現場自然通氣口
          為施工中之工地之事實，業據被告及證人楊永成分別陳證明確，並有現場
          照片在卷可稽，自然通氣口既屬施工中工地，為使施工便利，客觀上顯難
          完全避免任何危險之發生，若過渡設置安全措施，工程顯無法進行。是被
          告固係導致本案危險工作環境之原因之一，然被告所服務之中興公司、下
          包商伊欣公司及另承包商啟阜公司既分別就本案事發現場之危險工作環境
          盡相當之注意義務，則本案現場之危險工作環境，應堪認定係刑法上容許
          之危險而足以阻卻被告之刑事違法性。
      ３、民事、行政制裁為已足：
          中興公司雖將本案工程下包予伊欣公司，然對於勞工安全衛生事項所應盡
          之義務，並不因此完全解消，已如前述，惟此中興公司應否因本件勞災事
          故對被害人負民事賠償責任及應否受行政處罰之事項，倘非如此解釋而認
          任何導致危險結果發生之原因，均需施以刑事制裁，則任何人必隨時陷於
          受刑事制裁之危險，蓋任何現代化科技，均不免伴隨相當程度之危險，若
          謂危險結果之原因均需課以刑事責任，則為避免危險之發生，即不得不限
          制科技行為之發展，其結果將導致人人自危於刑事責任而使生活牛步化；
          從而法律制度始就違法行為加以位階化，使違法性輕者負擔民事賠償責任
          、違法性中者負擔行政責任、違法性重而不得不施以刑事制裁者，始課以
          刑事責任。本案情節，被告雖不因工程下包予他人而解消其所有之違法性
          ，然此違法性應認尚不及於應施以刑事制裁之必要。
五、綜右所述，被告對於導致本案勞工死亡之危險工作環境，既已採行適當之防免措
    施，被害人湯尼之死亡結果，復難認被告係有最大防免可能之人，揆諸首開條文
    及判例之意旨，即難認被告有何刑事過失而應課以刑事責任之行為，此外，復查
    無被告有何公訴意旨所指之業務過失致死行為，不能證明被告犯罪，依前開條文
    所示，自應由本院為被告無罪之諭知。
據上論斷，應依刑事訴訟法第三百零一條第一項，判決如主文。
本案經檢察官陳美君到庭執行職務
中      華      民      國    九十      年      三      月     十六     日
                                      臺灣嘉義地方法院刑事第三庭
                                          法  官  許  兆  慶
右正本證明與原本無異。
如不服本判決，應於判決送達後十日內，向本院提出上訴狀。
中      華      民      國    九十      年      三      月     十六     日
                      書記官  洪  麗  惠


司法院資訊處製作；財團法人民間司法改革基金會備份。
